臺灣高等法院高雄分院民事判決　九十一年度重上字第五五號
　　　上　訴　人　　安泰技術工程股份有限公司
　　　法定代理人　　甲○○
　　　訴訟代理人　　林坤賢律師
　　　被 上 訴人　　行政院國軍退除役官兵輔導委員會
　　　法定代理人　　乙○○
　　　訴訟代理人　　蔡東賢律師
　　　複 代 理人　　戴仲懋律師
　　　訴訟代理人　　吳文淑律師
　　　複 代 理人　　榆政律師
當事人間請求清償債務等事件，上訴人對於民國九十一年四月三十日臺灣高雄地方法
院八十八年度重訴字第六三六號第一審判決提起上訴，本院於九十三年三月三十一日
言詞辯論終結，判決如下：
    主    　文
上訴駁回。
第二審訴訟費用由上訴人負擔。
    事實及理由
一、查，本件被上訴人原為行政院國軍退除役官兵輔導委員會楠梓工廠，其法定代理
    人原為劉家瑞，嗣行政院國軍退除役官兵輔導委員會楠梓工廠已於民國九十一年
    十一月一日裁撤，有行政院致被上訴人函影本乙紙在卷可參，茲由行政院國軍退
    除役官兵輔導委員會楠梓工廠之上級機關即被上訴人及其法代理人乙○○具狀承
    受訴訟，應予准許，合先明。
二、本訴部分：
（一）本件被上訴人起訴主張：其與訴外人建町開發股份有限公司（以下簡稱建町公
      司）於八十一年六月十五日簽訂技術合作契約（以下簡稱系爭合作契約），約
      定以建町公司所持有製造「預鑄電纜管」之水密性混凝土製作方法及材料配比
      專利，共同出資合作生產預鑄電纜管及其他水泥製品（以下簡稱梓泰專案），
      嗣於八十二年十二月七日由上訴人承受建町公司在系爭合作契約之當事人地位
      ，建町公司因此喪失對系爭合作契約之一切權利，並經被上訴人同意，三方遂
      於八十二年十二月十一日簽立技術合作契約書修正本（以下簡稱系爭合作契約
      修正本）。被上訴人即依系爭合作契約進行技術合作之營運作業，並以梓泰專
      案名義籌措及支付營運資金共計新台幣（下同）二千四百七十五萬二千五百五
      十八元，惟因該項預鑄電纜管市場接受度甚低，銷售情況不佳，致梓泰專案營
      運困難造成虧損。依系爭合作契約第十一條後段約定上訴人應攤還上開營運資
      金之半數一千二百三十七萬六千二百七十九元予被上訴人，屢向上訴人催討，
      均置之不理，被上訴人乃於八十八年一月二十八日以高雄地方法院郵局第六七
      四號存證信函正式向上訴人函催上開半數營運資金，該存證信函已送達上訴人
      ，惟上訴人無任何回應，被上訴人遂於八十八年二月六日以高雄地方法院郵局
      第七八七號存證信函終止系爭合作契約。為此本於系爭合作契約第十一條後段
      之約定提起本件訴訟，請求被上訴人給付一千二百三十七萬六千二百七十九元
      ，及自原審判決附表所示之起算日起至清償日止按年息百分之八計算之利息，
      並願提供現金或中國國際商業銀行高雄分行可轉換定期存單為擔保，請准宣告
      假執行等語。（原審判決上訴人應給付被上訴人一千一百零六萬二千六百七十
      六元，及准許供擔保假執行，並駁回被上訴人其餘之請求，就敗訴部分，未據
      被上訴人聲明不服，已告確定）於本院聲明：求為判決：(一)上訴駁回。(二)訴訟
      費用由上訴人負擔。
（二）上訴人則以：依系爭合作契約內容，上訴人對於梓泰專案僅有檢查權而無執行
      權利，對外亦係由被上訴人負責採購及銷售，合資之事業為被上訴人所有，故
      系爭合作契約應係隱名合夥，縱上訴人保留其出資所購買之機器設備所有權，
      機器設備仍提供予被上訴人使用收益，仍屬財產出資而為隱名合夥關係。依隱
      名合夥關係，上訴人本欲將機器設備所有權移轉予出名營業人即被上訴人，並
      要求被上訴人開立統一發票予上訴人，但被上訴人為免負擔百分之五營業稅而
      拒絕，故系爭合作契約性質應屬隱名合夥。又被上訴人所提出其支出營運資金
      之證明即傳票收入五十九張（以下簡稱系爭五十九張收入傳票）係從被上訴人
      之帳冊摘錄出來，顯非梓泰專案的會計事項，且發生時間分佈在八十二年七月
      二日至八十五年十一月二十二日間，依商業會計法第三十四條及第六十五條規
      定，被上訴人應提出八十五年以前各年度梓泰專案之商業帳簿，以資證明系爭
      五十九張收入傳票所記載之金額是否為梓泰專案之營運資金，及提出每年四月
      十五日和十月十五日結算之梓泰專案財務報表，證明系爭五十九張收入傳票從
      未列入結算。被上訴人既未能提出前開帳簿及報表，可見系爭五十九張收入傳
      票係假帳，何況系爭五十九張收入傳票上簽名之人均非梓泰專案依約任命之人
      ，且未依契約相關規定和上訴人共同管理定期檢審，上訴人自有權利否認。另
      鑑定人陳玫峰會計師已表明系爭五十九張收入傳票非屬專款專用，無法直接鑑
      定其為營運資金，且被上訴人亦承認系爭五十九張收入傳票是被上訴人對梓泰
      專案的支出減去廠房興建費用的餘額，與年度產銷計畫無關，陳致峰會計師之
      鑑定報告書亦查無梓泰專案年度產銷計畫及利息支出，依系爭合作契約第七條
      約定，自非營運資金。再者，被上訴人梓泰專案自八十三年七月一日起正式營
      運，於八十五年十一月一日停止生產，然系爭五十九張傳票卻從八十二年七月
      二日起，至八十五年十一月二十二日止，並非營運期間，可見非營運資金，而
      且營運資金既以年度為準，則每年至多籌措一次或二次，不會在三年半內籌措
      五十九次，故被上訴人係以營業費用混充營運資金，將損益當成資本等語置辯
      。上訴聲明：求為判決：(一)原判決不利於上訴人部分廢棄。(二)被上訴人在第一
      審之訴及假執行聲請予以駁回。(三)第一、二審訴訟費用由被上訴人負擔。(四)如
      受不利判決，上訴人願供擔保，請准宣告免於假執行。
（三）兩造不爭執事項：被上訴人與訴外人建町公司於八十一年六月十五日簽訂系
      爭合作契約，嗣於八十二年十二月七日由上訴人受讓建町公司在系爭合作契約
      之當事人地位，經被上訴人同意，三方遂於八十二年十二月十一日簽立系爭合
      作契約修正本。若系爭五十九張收入傳票為真正，且其收入金額確係作為梓
      泰專案營運資金之用，則上訴人應給付被上訴人之金額即如原判決主文第一項
      所記載之金額一千一百零六萬二千六百七十六元。上訴人不再主張被上訴人
      有超額取回墊付款。
（四）兩造爭執事項：被上訴人是否有支付系爭五十九張收入傳票上所記載之金額
      作為梓泰專案之營運資金？被上訴人能否依系爭合作契約第十一條後段請求
      上訴人給付其所付營運資金之半數？茲分述如下：
　　　被上訴人是否有支付系爭五十九張收入傳票上所記載之金額作為梓泰專案之
　　　　營運資金？
        被上訴人主張其除依系爭合作契約第三條約定提供土地及出資建廠外，另因
        梓泰專案之營運而支出二千二百十二萬五千三百五十一元等情，業據其提出
        籌措營運資金資料、楠梓工廠籌措營運資金分析表、梓泰專案楠梓工廠撥款
        及營運資金明細表、楠梓工廠八十六年度業務計畫及預算說明書、楠梓工廠
        八十七年度業務計畫及預算說明書、系爭五十九張收入傳票、簽呈三十一份
        、投資梓泰專案帳戶概算表三張、梓泰專案撥款單二十五張等在卷可稽，且
        原審囑託陳玫峰會計師就被上訴人所提出之收入傳票、支出傳票、轉帳傳票
        、現轉傳票、原始憑證、明細分類帳、資產負債表、損益表、薪資印領清冊
        、銀行對帳單等資料鑑定系爭五十九張收入傳票，鑑定人陳玫峰會計師審核
        上開資料，以間接證明之方法推定系爭五十九張收入傳票款項用途結果，認
        系爭五十九張收入傳票上蓋有「梓泰專案」專章，意謂上開傳票專供梓泰專
        案交易事項之用，所謂「收入」並非狹義銷貨收入，尚包括梓泰專案收到撥
        入款項或其他純現金收入之交易或事項，就系爭五十九張收入傳票所記錄交
        易意義而言，代表梓泰專案自被上訴人楠梓工廠收到所撥入款項，被上訴人
        自八十二年七月一日起至八十五年十一月三十日止，計撥入五十九筆款項共
        六千二百九十四萬五千三百元入梓泰專案，扣除建購廠房之房屋設備支出三
        千八百十九萬二千七百四十二元及機械設備支出二百六十二萬七千二百零七
        元後，餘款二千二百十二萬五千三百五十一元，連同梓泰專案銷貨收入七十
        九萬一千四百八十元、存入保證金二千六百元及上訴人撥款淨額七萬四千五
        百九十三元等之可運用資金，均用於梓泰專案之開辦費支出四百零九萬八千
        八百九十元、八十三年度至八十六年上半年度（即八十五年七月一日起至十
        一月三十日止）之管理費用支出一千一百六十萬八千零四十九元、採購原料
        及生產支出六百八十八萬四千零六十六元、存出保證金支出七千元及銀行存
        款五萬五千四百三十九元。並經鑑定人陳玫峰會計師抽核該段期間開辦費、
        行政管理支出及生產支出之原始憑證與其入帳金額是否相符結果，並未發現
        重大須調整項目等情，有陳玫峰會計師之鑑定報告書〔以下簡稱系爭鑑定報
        告書，見原審卷（二）第二二九頁至第二四三頁〕在卷可按。上訴人雖辯稱
        被上訴人應另提出系爭梓泰專案在八十五年以前各年度之財務報表及商業帳
        簿，以查明系爭金額是否為梓泰專案之帳目，及系爭鑑定報告不符合審計準
        則云云，惟查本件鑑定人陳玫峰會計師所為之鑑定報告係依據其查核被上訴
        人主張之各筆資金流入之憑證及各項支出憑證作成，各項資金流入憑證是就
        被上訴人所提出之系爭五十九張收入傳票，查核銀行對帳單得來，各項支出
        憑證是查核收據、統一發票，如為薪資就查核薪資清冊。系爭鑑定報告雖未
        依照一般公認之審計準則，但有引用審計程序與方法，之所以未完全引用一
        般公認之審計準則，係因兩造請求鑑定之事項並非就兩造之帳冊是否符合一
        般公認之會計原理原則為鑑定，故不同於一般審計案件，至於一般公認之審
        計準則最主要是審核公司之財務報表是否符合一般公認之會計原理原則，本
        件鑑定目的係營運資金主要用途及帳列科目之用途，與一般公認之審計準則
        查核之目的不同，所以無法完全引用一般公認審計準則來查核，只能部分引
        用等情，已據鑑定人陳玫峰會計師於原審到庭結證綦詳〔見原審卷(一)第三七
        一頁、第三七六至三七七頁〕，足認鑑定人陳玫峰會計師業已確實查核系爭
        五十九張收入傳票之各項資金流入及支出情形，則被上訴人雖未提出梓泰專
        案八十五年度以前之財務報表、商業帳簿，及鑑定人陳玫峰會計師未依一般
        公認之審計準則進行鑑定，均不影響鑑定人就系爭五十九張收入傳票之查核
        ，是鑑定人陳玫峰會計師之系爭鑑定報告書應堪採信。足認被上訴人所提出
        之系爭五十九張收入傳票所載金額確有撥入梓泰專案使用，是被上訴人主張
        其為梓泰專案共支付六千二百九十四萬五千三百元，自應認為真實，不因系
        爭五十九張收入傳票上記載之製作人非梓泰專案依約任命之人，即認系爭五
        十九張收入傳票所記載之金額非被上訴人為梓泰專案所支出之事實。上訴人
        主張系爭五十九張收入傳票非梓泰專案會計事項，且傳票上簽名之人非依約
        任命之人，故系爭五十九張收入傳票非真正，被上訴人並未為梓泰專案支出
        六千二百九十四萬五千三百元云云，尚不可採。綜上，系爭五十九張收入傳
        票所記載之金額確係被上訴人為梓泰專案支出等情，應堪認定。
      被上訴人能否依系爭合作契約第十一條請求上訴人給付其所付營運資金之半
        數？
      (甲)依系爭合作契約書第三條僅約定由被上訴人提供土地建造廠房，及上訴人提
　　　　供預鑄電纜管之製造技術，雙方共同出資，其中廠房、生產機具設備及一切
　　　　必要設施，合計投資金額八千萬元由雙方平均分攤等語，並無約定兩造應提
　　　　供一筆資金作為梓泰專案營運之用。依系爭合作契約書第六條四款及第七條
　　　　約定，梓泰專案對外關係上係由被上訴人負責原料採購、生產、銷售及經營
　　　　，營運資金原則上由被上訴人負責籌措，而營運資金不外用於支付員工薪資
　　　　、生產原料之採購及企業之經營管理等費用，企業若無此等費用之支出，勢
　　　　將無法營運，足見系爭合作契約書第七條所稱營運資金之真意，當指為使梓
　　　　泰專案能順利營運，被上訴人每年度因生產、銷售所需支付員工薪資、生產
　　　　原料之採購及經營管理等費用，均應屬於營運資金。而梓泰專案中連同被上
　　　　訴人撥入之前開款項、銷貨收入、存入保證金及上訴人撥款淨額等之可運用
　　　　資金，扣除建購廠房支出三千八百十九萬二千七百四十二元及機械設備二百
　　　　六十二萬七千二百零七元後，均用於開辦、管理及生產三大支出，共計二千
　　　　二百五十九萬一千零十一元，再依其支付性質，可重新分類為：人事費用支
　　　　出一千五百九十六萬二千零四十六元，佔此部分支出比例百分之七十；行政
　　　　管理支出二百五十三萬零四百八十七元，佔此部分支出比例百分之十一；原
　　　　料採買二百九十萬七千二百三十二元，佔此部分支出比例百分之十三；另雜
　　　　項購置一百十九萬一千二百四十六元，佔此部分支出比例百分之六等情，有
　　　　系爭鑑定報告書在卷足憑。是被上訴人撥入之六千二百九十四萬五千三百元
　　　　扣除建購廠房之房屋設備支出三千八百十九萬二千七百四十二元及機械設備
　　　　支出二百六十二萬七千二百零七元後，餘款二千二百十二萬五千三百五十一
　　　　元均係用於梓泰專案營運所需，此二千二百十二萬五千三百五十一元自應屬
　　　　系爭合作契約書第七條約定所稱之「營運資金」，上訴人主張系爭合作契約
　　　　第七條約定有所謂「按照年度產銷計畫」之文字，認被上訴人籌措營運資金
　　　　應僅限於年度產銷計畫所需之費用，而不及於人事、管銷費用云云，自不足
　　　　採。又系爭五十九張收入傳票所載金額既用於梓泰專案人事、管銷費用之營
　　　　運所需，且任何企業經營在開始營運前均需籌備，及結束營業後亦需處理善
　　　　後、了結現務，不可能於正式營運後始支出第一筆費用，亦無法於結束營運
　　　　後即不再支出任何款項，故系爭五十九張收入傳票所載金額之撥入期間雖自
　　　　八十二年七月二日起至八十五年十一月二十二日止，較諸梓泰專案正式開始
　　　　營運之八十三年七月一日起至停止生產之八十五年十一月一日止為長，亦不
　　　　影響上開營運資金係用於梓泰專案營運所需之認定，是上訴人主張被上訴人
　　　　所提出之系爭五十九張收入傳票所載資金支出時間較系爭梓泰專案實際營運
　　　　期間為長，顯非屬梓泰專案之營運資金云云，尚難採信。再者，被上訴人支
　　　　出之二千二百十二萬五千三百五十一元是否屬於系爭合作契約第七條約定之
　　　　營運資金，係兩造重要之爭執點，應由法院依職權認定，非屬鑑定人鑑定之
　　　　範圍，是上訴人主張鑑定人陳玫峰會計師就上開系爭金額是否屬於營運資金
　　　　，已於系爭鑑定報告書表明無法由會計資料判斷，故上開系爭金額二千二百
　　　　十二萬五千三百五十一元非屬營運資金云云，亦不可採。
　　　(乙)梓泰專案按照年度產銷計畫，其營運資金原則上由被上訴人負責籌措；如有
　　　　必要，上訴人亦應協助提供營運資金，以上營運資金所需利息均應攤入產品
　　　　成本。如營運發生困難，造成虧損時，兩造同意平均負擔。被上訴人籌措之
　　　　營運資金，上訴人應攤還半數金額予被上訴人，系爭合作契約第七條及第十
　　　　一條分別規定明確，有系爭合作契約書在卷可稽。準此，於梓泰專案發生虧
　　　　損時，上訴人即有攤還被上訴人墊付之營運資金半數予被上訴人之義務，若
　　　　營運正常有收益時，被上訴人所籌措之營運資金始由營業之收益逆向收回。
　　　　茲查，被上訴人主張梓泰專案於八十五年度（即八十四年七月一日起至八十
　　　　五年六月三十日止）虧損一千一百四十六萬五千零三十六元、八十六年度（
　　　　即八十五年七月一日起至八十六年六月三十日止）虧損一千二百七十二萬八
　　　　千五百五十三元、八十七年度（即八十六年七月一日起至八十七年六月三十
　　　　日止）虧損一千零十八萬一千六百三十三元、八十八年度虧損三百八十六萬
　　　　四千零四十七元，合計虧損三千八百二十三萬九千二百六十九元，有被上訴
　　　　人所提出之損益計算表影本為證〔見本院卷(二)第五二至六四頁、第一七０頁
　　　　〕，且上訴人於原審就梓泰專案確係虧損亦表示不爭執等語〔見原審卷(一)第
　　　　二二六頁〕，足見上訴人攤還系爭營運資金之條件（即梓泰專案已虧損）業
　　　　已成就，自應依約負攤還半數營運資金予被上訴人，是上訴人主張被上訴人
　　　　支出之營運資金可轉化為存貨、應收帳款、應收票據或現金而存在，且每期
　　　　結算時可從應收帳款逆向收回，不需上訴人分攤云云，自不足採。從而被上
　　　　訴人主張上訴人應攤還其籌措之營運資金二千二百十二萬五千三百五十一元
　　　　之半數即一千一百零六萬二千六百七十六元（小數點以下四捨五入），自屬
　　　　有據，上訴人主張被上訴人提起本件訴訟時，梓泰專案已結束營業，其無協
　　　　助籌措營運資金之必要云云，亦無法採信。
　　　(丙)綜上所述，梓泰專案已虧損，而被上訴人已先行支出營運資金二千二百十二
　　　　萬五千三百五十一元，依系爭合作契約第十一條後段約定，被上訴人請求上
        訴人給付上開營運資金之半數即一千一百零六萬二千六百七十六元，為有理
        由，應予准許。
三、反訴部分：
（一）本件上訴人主張：於兩造隱名合夥梓泰專案中，其購買機器設備支出五千一百
      九十三萬三千四百九十一元；行政費用支出一百五十五萬零八百五十九元；技
      術轉讓金支出三百萬元；其他部分支出七萬四千五百九十三元，合計共出資五
      千六百五十五萬八千九百四十三元。梓泰專案自八十三年七月一日起正式營運
      ，於八十七年九月九日被上訴人以八七梓工業字第一０三四號函，片面宣告依
      其上級機關之指示，自同年九月三十日起結束營業。上訴人乃於八十八年五月
      六日發函通知被上訴人，表示其依民法第七百零八條第三、六款規定終止系爭
      合作契約，並限期被上訴人回復梓泰專案之營運，被上訴人仍未回復營運，其
      遂於八十八年五月二十一日以存證信函依民法第二百二十七條、第二百二十九
      條及第二百五十四條規定向被上訴人表示終止系爭合作契約。為此本於民法第
      七百零九條之出資返還請求權請求被上訴人返還上開出資額；依民法第二百二
      十七條及第二百二十九條終止契約後之不當得利返還請求權請求被上訴人返還
      上開出資額；上訴人終止系爭合作契約係可歸責於被上訴人，依系爭合作契約
      第十二條規定，被上訴人應賠償上訴人上開出資額。為此提起反訴請求被上訴
      人返還上訴人五千六百五十九萬八千九百四十三元，及其中四百萬元自八十四
      年六月三十日起；其中四百萬元自八十五年六月三十日起；其中四百萬元自八
      十六年六月三十日起；其中四百萬元自八十七年六月三十日起；其中一百萬元
      自八十七年九月三十日起；其中二千三百萬元自八十七年十月一日起；其中一
      千六百五十九萬八千九百四十三元自八十三年一月一日起，均至清償日止，按
      年息百分之八計算之利息等情。（原審判決上訴人全部敗訴，茲上訴人僅就部
      分敗訴即下述聲明之(二)部分上訴，其餘敗訴部分，未據其聲明不服，已告確定
      ）上訴聲明：求為判決：(一)原判決關於駁回上訴人後開第二項之訴部分廢棄。
      (二)被上訴人應給付上訴人五千六百五十五萬八千九百四十三元，及自八十八年
      五月二十六日起至清償日止，按年息百分之五計算之利息。(三)第一、二審訴訟
      費用由被上訴人負擔。(四)上訴人願供擔保，請准宣告假執行。
（二）被上訴人則以：依公司法第十三條第一項規定，被上訴人係公司不得為他公司
      無限責任股東或合夥事業之合夥人，故兩造間之梓泰專案並非隱名合夥契約，
      應為無名契約，故上訴人不得依民法第七百零九條請求被上訴人返還出資額，
      縱為隱名合夥，然因兩造尚未就合夥財產為清算，上訴人亦不得請求被上訴人
      返還出資額。又因固定資產應分年折舊攤銷本屬一般公認會計原則，商業會計
      法第四十六條第二項亦規定：「固定資產之折舊，應逐年提列」，若折舊費用
      不計入製造成本，於訂定產品價格時，即會因忽視此部分成本造成訂價太低，
      產生固定資產投入之金額無法回收之情形，故事業計算製造成本時，其製造成
      本亦應包括固定資產之折舊費用在內，故系爭合作契約第三條後段約定：「各
      項生產機具設備費及一切必要設施費用於製造成本內分十年折舊攤還雙方．．
      ．」，所謂「攤還」，探求契約之真意及實務上之運作，應係指「攤銷」而言
      ，否則不論梓泰專案是否虧損，仍應逐年退還上訴人之出資，梓泰專案如何經
      營？又依系爭合作契約第三條後段約定，在十年折舊期間未到期前，上訴人所
      購置之機具設備仍屬上訴人所有，尚非被上訴人單獨所有，是系爭合作契約自
      八十一年六月十五日訂立迄至八十八年二月六日終止，尚未屆滿十年，則梓泰
      專案之機具設備仍屬於上訴人所有，上訴人自得基於所有權人之地位取回機具
      設備。再者，被上訴人係因梓泰專案年年虧損，且上訴人不願分擔一半之營運
      資金，被上訴人遂終止系爭合作契約，並非如上訴人所主張係欲民營化而終止
      系爭合作契約，是上訴人以被上訴人終止系爭合作契約不合法，限期被上訴人
      回復梓泰專案之營運，因被上訴人未同意，遂以被上訴人不為完全給付及給付
      遲延而依民法第二百二十七條及第二百二十九條終止契約後，請求被上訴人返
      還不當得利即出資額，於法無據。另終止系爭合作契約應可歸責於上訴人而被
      上訴人，故上訴人依系爭合作契約第十二條請求被上訴人賠償其出資額，亦與
      系爭合作契約第十二條之約定不符等語置辯。於本院聲明：求為判決：(一)上訴
      駁回。(二)訴訟費用由上訴人負擔。
（三）兩造不爭執事項：依陳玫峰會計師所製作之系爭鑑定報告書記載，上訴人因
      梓泰專案共計支出：機器設備部分五千一百九十三萬三千四百九十一元、行政
      費用一百五十五萬零八百五十九元、技術轉讓金三百萬元及其他部分七萬四千
      五百九十三元，合計共五千六百五十五萬八千九百四十三元。被上訴人於八
      十八年一月二十八日以高雄地方法院郵局第六七四號存證信函向上訴人函催系
      爭營運資金，及於八十八年二月六日因上訴人未依限給付系爭營運資金，而以
      高雄地方法院郵局第七八七號存證信函終止系爭合作契約，上開二存證信函均
      已送達上訴人。上訴人於八十八年五月六日發函通知被上訴人，表示其依民
      法第七百零八條第三、六款規定終止系爭合作契約，並限期被上訴人回復梓泰
      專案之營運，被上訴人仍未回復營運，而於八十八年五月二十一日依民法第二
      百二十七條、第二百二十九條及第二百五十四條規定以存證信函向被上訴人表
      示終止系爭合作契約，上開通知函及存證信函均已送達被上訴人。
（四）兩造爭執事項：系爭合作契約係隱名合夥契約抑無名契約？上訴人能否依民
      法第七百零八條第三、六款終止系爭合作契約？及依民法第七百零九條之出資
      返還請求權請求被上訴人返還其出資額？被上訴人於八十八年二月六日終止
      系爭合作契約，是否合法？其終止事由係可歸責於上訴人抑被上訴人？上訴
      人依民法第二百二十七條及第二百二十九條之規定，於八十八年五月二十一日
      終止系爭合作契約，是否合法？上訴人能否以其已終止系爭合作契約為由，而
      依不當得利返還請求權請求被上訴人返還其出資額？上訴人能否依系爭合作
      契約第十二條之規定求被上訴人賠償其出資額？茲分述如下：
　　　系爭合作契約係隱名合夥契約抑無名契約？上訴人能否依民法第七百零八條
　　　　第三、六款終止系爭合作契約？及依民法第七百零九條之出資返還請求權請
　　　　求被上訴人返還其出資額？
　　　(甲)查，上訴人主張伊本欲將機器設備所有權移轉予被上訴人，並要求被上訴人
　　　　開立統一發票予上訴人，但被上訴人為免負擔百分之五營業稅而拒絕云云，
　　　　為被上訴人所否認，而上訴人又未能舉證以實其說，是其上開主張，不足採
　　　　信。
　　　(乙)按隱名合夥人之出資，其財產權移屬於出名營業人。又隱名合夥人，僅於其
　　　　出資之限度內，負分擔損失之責任，民法第七百零二條及第七百零三條分別
　　　　定有明文。而系爭合作契約第三條及第十一條前段分別約定：「．．．各項
　　　　生產機具設備費及一切必要設施費用於製造成本內分十年折舊攤還雙方，攤
　　　　還完畢後，所有廠房、機器設備及一切必要設施即歸乙方（即被上訴人）單
　　　　獨所有，．．．」、「如營運發生困難，造成虧損時，甲乙雙方（即兩造）
　　　　同意平均負擔。」有系爭合作契約書影本在卷可稽，是依上開約定，上訴人
　　　　購買生產機具設備所支出之費用於被上訴人攤還給付完畢前，其所有權仍歸
　　　　上訴人所有，而非被上訴人所有，且梓泰專案有虧損時，上訴人應與被上訴
　　　　人平均負擔，而非僅以其出資之限度內負擔，核與首揭民法第七百零二條及
　　　　第七百零三條關於隱名合夥人之出資，其財產權移屬於出名營業人，及隱名
　　　　合夥人對損失所負之責任規定不同，故系爭合作契約應非隱名合夥契約，而
　　　　係無名契約，上訴人主張系爭合作契約係隱名合夥契約云云，不足採信。
      (丙)系爭合作契約既係無名契約而非隱名合夥契約，則上訴人於八十八年五月六
　　　　日依民法第七百零八條第三、六款之規定，以合夥目的事業不能完成，及合
　　　　夥營業已廢止為由而終止系爭合作契約，即屬無據，自不生終止系爭合作契
　　　　約之效力，故上訴人以兩造間之隱名合夥關係已終止為由，依民法第七百零
　　　　九條之規定請求被上訴人返還其出資額，即屬無據。
  　　被上訴人於八十八年二月六日終止系爭合作契約，是否合法？其終止事由係
　　　  可歸責於上訴人抑被上訴人？
      (甲)梓泰專案自八十五年度起至八十八年間已虧損達三千八百二十三萬九千二百
　　　　六十九元，已如前述，依系爭合作契約第七條及第十一條規定，上訴人有協
　　　　助提供營運資金及分擔被上訴人所籌措營運資金半數之義務。是被上訴人於
　　　　八十八年一月二十八日以高雄地方法院郵局第六七四號存證信函向上訴人催
　　　　討系爭營運資金，上訴人即有給付之義務，其拒絕給付，致被上訴人無法繼
　　　　續營運梓泰專案，自得終止兩造間之系爭合作契約，故被上訴人於八十八年
　　　　二月六日因上訴人未依限給付系爭營運資金，而以高雄地方法院郵局第七八
　　　　七號存證信函終止系爭合作契約，即屬合法，應生終止系爭合作契約之效力
　　　　。
      (乙)梓泰專案所生產之產品銷售狀況不佳，自八十五年度起至八十八年間已虧損
　　　　達三千八百二十三萬九千二百六十九元，而上訴人又拒絕分擔被上訴人所籌
　　　　措營運資金之半數，致梓泰專案無法繼續營運，此均非可歸責於被上訴人，
　　　　故被上訴人以上開事由終止系爭合作契約，亦非可歸責於被上訴人，應堪認
　　　　定。
      上訴人依民法第二百二十七條及第二百二十九條之規定，於八十八年五月二
        十一日終止系爭合作契約，是否合法？上訴人能否以其已終止系爭合作契約
        為由，而依不當得利返還請求權請求被上訴人返還其出資額？
      (甲)被上訴人已於八十八年二月六日合法終止系爭合作契約，被上訴人既已終止
        系爭合作契約，其即無再回復梓泰專案營運之必要，故上訴人於八十八年五
        月六日致函被上訴人，要求被上訴人於文到五日內回復正常營運，即屬無據
        ，因此被上訴人未依上開催告函回復梓泰專案營運，難謂有何不完全給付或
        給付遲延之可言，故上訴人於八十八年五月二十一日以被上訴人未在上開期
        限內回復營運，而依民法第二百二十七條及第二百二十九條之規定終止系爭
        合作契約，即屬無據，不生終止系爭合作契約之效力。
　　　(乙)被上訴人本於兩造間有效成立之系爭合作契約而使用上訴人所購置之各項生
        產機具設備、一切必要設施，及上訴人以三百萬元向訴外人建町公司所受讓
        之技術，暨收受上訴人依約所給付之行政費用一百五十七萬一千三百三十三
        元及其他費用七萬四千五百九十三元，難謂有何不當得利。又依系爭合作契
        約第三條約定，各項生產機具設備費及一切必要設施費用於製造成本內分十
        年折舊攤還雙方，攤還完畢後，所有機器設備及一切必要設施始歸被上訴人
        所有，茲被上訴人尚未開始攤還，則上開機器設備及一切必要設施所有權仍
        歸上訴人所有，上訴人自可取回，被上訴人於本院亦同意上訴人取回〔見本
        院卷(二)第二二二頁〕，故就機器設備及一切必要設施而言，被上訴人並無不
        當得利。至於其餘支出如行政費用一百五十七萬一千三百三十三元及其他費
        用七萬四千五百九十三元，應屬梓泰專泰之營運資金，依系爭合作契約第七
        條之規定，上訴人有支付營運資金予被上訴人之義務，而被上訴人收受上開
        資金，亦係作為梓泰專泰之營運資金，難謂被上訴人有何不當得利。又技術
        轉讓三百萬元部分，係上訴人於八十二年十二月二日向訴外人建町公司受讓
        其與被上訴人間之系爭合作契約之當事人，而支付予建町公司，有轉讓合約
        書可證〔見原審卷(一)第七三之一頁〕，然依系爭合作契約之約定，上訴人或
        建町公司並無需支付此費用，何況被上訴人與上訴人簽立系爭合作契約修正
        本係在上開轉讓合約書之後即八十二年十二月十一日，有該契約書修正本在
        卷可參〔見原審卷(一)第十二、十三頁〕，足見此三百萬元係上訴人直接給付
        予建町公司，與被上訴人無關，難謂被上訴人受有此三百萬元之利益，是上
        訴人以其已依民法第二百二十七條及第二百二十九條之規定終止系爭合作契
        約為由，依不當得利之法律關係請求被上訴人返還其出資，為無理由。
      上訴人能否依系爭合作契約第十二條之規定請求被上訴人賠償其出資額？
　　　　系爭合作契約第十二條約定：「本協議除因不可抗拒之因素外，如因可歸責
　　　　於甲方（即上訴人）之事由，致不能履行本契約時，甲方在乙方（即被上訴
　　　　人）之一切投資設備，歸乙方所有，乙方並可向甲方請求損害賠償。如因可
　　　　歸責於乙方之事由，致不能履行本契約時，甲方得向乙方請求損害賠償。」
        ，依此約定，必須有可歸責於被上訴人之事由，致不能履行系爭合作契約時
        ，上訴人始能向被上訴人請求賠償。查，上訴人依民法第七百零八條第三、
        六款，第二百二十七條及第二百二十九條之規定主張系爭合作契約因可歸責
        於被上訴人，致不能履行而終止系爭合作契約，係不合法，不生終止系爭合
        作契約之效力，已如前述，故上訴人主張系爭合作契約不能履行之事由係可
        歸責於被上訴人云云，不足採信。又被上訴人合法終止系爭合作契約之事由
        係不可歸責於被上訴人，亦如前述，是上訴人依系爭合作契約第十二條規定
        請求被上訴人賠償其出資額，難謂有據。
四、綜上所述，被上訴人本於系爭合作契約第十一條後段規定請求上訴人給付營運資
    金一千一百零六萬二千六百七十六元，為有理由，應予准許。又上訴人本於隱名
    合夥之出資返還請求權、不當得利返還請求權及系爭合作契約第十二條之損害賠
    償請求權，請求上訴人給付其出資額五千六百五十五萬八千九百四十三元，及自
    八十八年五月二十六日起至清償日止，按年息百分之五計算之利息，為無理由，
    不應准許，其假執行之聲請亦失所附麗，應併予駁回。是原審判命上訴人如數給
    付上開營運資金予被上訴人，及駁回上訴人之上開請求，於法均無違誤。上訴意
    旨指摘原判決不當，求予廢棄改判，為無理由，應予駁回其上訴。
五、本件事證已臻明確，兩造其餘攻擊防禦方法於本件判決結果不生影響，故不再一
    一論述，併此明。
六、據上論結，本件上訴為無理由，依民事訴訟法第四百四十九條第一項、第七十八
    條，判決如主文。
中　　　華　　　民　　　國　　九十三　　年　　　四　　　月　　十四　　日
                                                民事第三庭
~B1審判長法　官　張國彬
~B2      法　官　徐文祥
~B3      法　官　鄭月霞
正本係照原本作成。
被上訴人不得上訴。
上訴人如對本判決上訴，須於判決送達後二十日內向本院提出上訴狀，其未表明上訴
理由者，應於上訴後二十日內向本院提出上訴理由書（均須按他造當事人之人數附繕
本）。上訴時應提出委任律師或具有律師資格之人之委任狀，並依附註條文規定辦理
。
中　　　華　　　民　　　國　　九十三　　年　　　四　　　月　　十四　　日
~B法院書記官　魏文常
附註：
民事訴訟法第四百六十六條之一：對於第二審判決上訴，上訴人應委任律師為訴訟代
理人，但上訴人或其法定代理人具有律師資格者，不在此限。
上訴人之配偶、三親等內之血親、二親等內之姻親，或上訴人為法人、中央或地方機
關時，其所屬專任人員具有律師資格並經法院認適當者，亦得為第三審訴訟代理人。
；第一項但書及第二項情形，應於提起上訴或委任時釋明之。
